【裁判字號】    89,易,440
【裁判日期】    900724
【裁判案由】    妨害自由等
【裁判全文】
台灣花蓮地方法院刑事判決                        八十九年度易字第四四０號
    公  訴  人  台灣花蓮地方法院檢察署檢察官
    被      告  丙○○
    選任辯護人  黃健弘
右列被告因妨害自由等案件，經檢察官提起公訴（八十八年度偵字第四四四七號），
本院判決如左：
    主  文
丙○○無罪。
    理  由
一、公訴意旨略以：被告丙○○基於概括犯意，自民國八十七年七月間起至八十九年
    一月底，多次僱用不詳姓名之工人，以挖土機挖掘花蓮縣玉里鎮公所舖設、於同
    鎮○○路○段一０二號前之道路，致路面損壞，並妨害當地居民通行之權利，因
    認被告涉有刑法第三百五十四條、第三百零四條第一項之罪嫌。
二、公訴人認被告丙○○涉有前揭犯行，無非係以告發人丁○○及花蓮縣玉里鎮鎮長
    甲○○之指訴，並有現場照片、花蓮縣玉里地政事務所複丈成果圖、花蓮縣玉里
    鎮公所函、航照圖及臺灣花蓮地方法院檢察署檢察官履勘筆錄在卷，為其論據。
三、按按犯罪事實應依證據認定之，無證據不得推定其犯罪事實；不能證明被告犯罪
    者，應為無罪之諭知，刑事訴訟法第一百五十四條及第三百零一條第一項分別定
    有明文。訊據被告丙○○固坦承右揭僱工開挖道路之情，惟堅決否認有何毀損及
    妨害自由等犯行，辯稱：道路土地是伊所有，因玉里鎮公所所舖設水泥地之結果
    ，將伊土地原有之進水口堵住，致伊為種植稻作，需灌溉用水，因而將水泥道路
    挖除，且當地居民尚有其他道路可通行等語。
四、毀損部分：
（一）按刑法第三百五十四條之毀損罪，須以毀棄、損壞他人之物，為其構成要件，
      若所毀損者係自己之物，縱由他人所管理，仍不成立該毀損罪名。
（二）經查，右揭玉里鎮公所所舖設水泥路面之花蓮縣玉里鎮○○路○段一０二號前
      道路，卻遭被告丙○○所開挖之水泥道路地段，係座落於被告丙○○所有之花
      蓮縣玉里段四九九─八、四九九─一四地號土地上，除據被告丙○○一再堅稱
      外，已據告訴人機關花蓮縣玉里鎮之鎮長甲○○、職員乙○○證明外、另經告
      訴人丁○○亦到庭指證：被告所挖掘的都是她的土地，但是挖掘出來的泥土有
      壓到我的土地一點點等語在卷，均有筆錄可按。並分別經檢察官及本院到場履
      勘後，命地政事務所人員實地測量，製有履勘筆錄、花蓮縣玉里地政事務所複
      丈成果圖影本一件可稽外、另有花蓮縣玉里鎮公所八八玉鎮建字第一四九六二
      號函、航照圖及路面施工照片三張附卷可佐。
（三）查民法第八百十一條規定，動產因附合而為不動產之成分者，不動產所有人取
      得動產所有權。本件道路所在土地原係被告所有，告訴人機關之玉里鎮公所不
      過就被告原有土地加以整地，鋪設水泥而成，而上開由玉里鎮公所舖設水泥路
      面之道路，因係舖設於被告土地之上，自與被告原有土地合為一體，無從區分
      為二個不同之物。該水泥路面已因附合之規定，而由不動產所有人即被告丙○○取得所有權。從而被告丙○○僱工以挖土機將上開道路挖掘損壞，因係損壞
      「自己之物」，其行為自不構成刑法第三百五十四條之毀損罪。
五、妨害自由部分：
（一）又按刑法第三百零四條之強制罪，須以強暴、脅迫使人行無義務，或妨害他人
      行使權利始克成立，而強暴脅迫之對象，以對「人」直接或間接施強暴脅迫為
      限，對「物」不包括在內。
（二）本件被告於上開玉里鎮○○路○段一０二號自己所有之土地上，係僱請挖土機
      司機挖掘該道路，並非以強暴之手段，阻止他人通過該道路，此為被告及告訴
      人等均不爭執，此從卷附之當地居民鍾錦海、邱水源等人之聯名簽署檢舉書亦
      可佐證，並為公訴人於起訴事實所是認，足認被告並非以有形之實力或暴力方
      法妨害他人通過該土地，並無對人施強暴，以妨害他人行使權利之行為。
（三）再查公訴人認被告挖掘道路，致路面損壞，已妨害當地居民通行之權利，其行
      為構成妨害自由，然查，被告將玉里鎮公所鋪設水泥路面道路之部分路面挖掘
      後，僅造成道路被挖掘後，路面變窄，該並未完全阻斷人，除有被告自承外，
      亦據一向通行該道路，以為耕種稻田通路之告訴人丁○○到庭指證：道路挖掘
      後，大型車輛沒有辦法過，只有小型車可以通行（見本院八十九年八月四日筆
      錄）；除了國興路一０二路道路外，要通行，從後面還有路可以通，但是要兩
      、三公里（分見本院八十九年八月四日、九十年七月九日筆錄）。另告訴機關
      代表人玉里鎮長甲○○亦證實：如果不經過被告土地，當地居民必須要繞過長
      約二、三公里的道路，當地的住家有三戶，大部分都是農田，農作物搬運不方
      便等語在卷均有筆錄可證。準此，被告將上開道路之部分路面挖掘後，該條道
      路仍可供當地居民行走，僅其路寬較窄而已，並非將該道路完全斷絕、阻塞，
      況還有其他道路可供通行，僅較為不便利而已，縱被告僱工挖掘道路之所為對
      告訴人丁○○等人之通行有所妨害，惟其僱工開挖自己所有土地之行為，既無
      直接或間接對人施強暴脅迫之事實，亦未將道路阻塞，又有其他道路可繞道通
      行，被告所為自與刑法第三百零四條所定強制罪要件自屬有間。
六、綜上所述，被告所挖掘玉里鎮公所舖設之前揭水泥路面，既位於被告所有之土地
    上，因民法上附合之法律規定，已成為被告所有之物，並非「他人之物」，被告
    將之挖掘，或構成民法上之公用地役權，反射利益之侵害，然尚與刑法所規定之
    毀損罪成立要件，限於毀損「他人之物」之構成要件不合；且被告僱工挖掘上開
    道路路面，而造成他人通行上之困難，然究非係直接或間接對人施強暴而妨害他
    人通行該道路，況被告並非將該道路完全斷絕、阻塞，仍還有其他道路可供通行
    ，僅較為不便利已如前述，至其所為造成他人耕種通行之不便，應屬民事之權利
    爭訟範圍，然亦與強制罪之構成要件不符。此外，復查無其他積極證據，足認被
    告有公訴人所指之毀損或強制罪之犯行，揆諸前揭說明，不能證明被告犯罪，自
    應為被告無罪之諭知。
七、至檢察官移送併辦之九十年度偵字第二八０號、偵字第三四二號部分，移送意旨
    雖認丙○○連續於八十九年十二月一日、八十九年十二月二十六日，僱用工人古
    昌明，以挖土機毀損玉里鎮○○路○段一０二號前由農田水利會所舖設之灌溉用
    之水圳及玉里鎮公所所餔舖設之水泥道路路面，因認被告丙○○涉犯刑法第三百
    五十四條毀損罪嫌、第三百零四條第一項強制罪嫌，並認併辦部份與本件前經起
    訴部份屬裁判上一罪，而有審判不可分之關係，而予以移送併辦，惟本件被告被
    訴毀損及強制罪嫌部分已為無罪判決，已如前述，則併辦部份與之即不生裁判上
    一罪關係，非起訴效力之所及，本院自毋庸予以審理，至於併辦部分意旨述被告
    僱工以挖土機挖掘上揭道路路面時，亦將由農田水利會所舖設之灌溉用水圳一併
    挖掘部分，究否構成違反水利法犯行，應由檢察官依法偵辦，另為適法之處理，
    附此敘明。
據上論斷，應依刑事訴訟法第三百零一條第一項，判決如主文。
本案經檢察官李子春到庭執行職務
中      華      民      國      九十    年      七      月    二十四    日
                                臺灣花蓮地方法院刑事庭
                                    法  官  吳  順  龍
右正本證明與原本無異。
如對本判決不服，應於送達後十日內，向本院提出上訴狀。（應抄附繕本）告訴人或
被害人如對於本判決不服者，應具備理由請求檢察官上訴，其上訴期間之計算係以檢
察官收受判決正本之日期為準。
                                    法院書記官
中      華      民      國      九十    年      七      月    二十五    日


司法院資訊處製作；財團法人民間司法改革基金會備份。
